【裁判字號】    88,訴緝,650
【裁判日期】    890115
【裁判案由】    偽造文書
【裁判全文】
臺灣臺中地方法院刑事判決                        八十八年度訴緝字第六五號
    公  訴  人  臺灣臺中地方法院檢察署檢察官
    被      告  甲○○
    選任辯護人  蕭文濱
右列被告因偽造文書等案件，經檢察官提起公訴 (八十七年度偵字第九二三六號)，
本院判決如左：
    主  文
甲○○無罪。
    理  由
一、公訴意旨略以：甲○○明知陳智為豐得貿易有限公司（下稱豐得公司）、永強貿
    易有限公司（下稱永強公司）、富得貿易有限公司（下稱富得公司）、永富貿易
    有限公司（下稱永富公司）之實際負責人，乃係依法應納稅之義務人；竟與陳智
    、陳棣蓮（為陳智所僱用之會計小姐，與陳棣蓮為兄妹關係）共同基於犯意之聯
    絡，明知丙○○、張惠珠（為丙○○之妻）、乙○○、施幼枝（為乙○○之妻）
    並未在右揭公司工作及支薪，係因陳智透過洪荊洲向丙○○、乙○○借款，由洪
    荊洲提供不動產辦理抵押權設定予丙○○、乙○○，利息由陳智匯款至洪荊洲帳
    戶，再由洪荊洲簽發銀行之支票支付利息予丙○○、乙○○；洪荊洲竟將支付之
    利息資料交由陳棣蓮，由陳智囑託陳棣蓮製作各類所得扣繳暨免扣繳憑單，偽造
    丙○○之妻張惠珠於八十二年間在豐得公司之薪資所得為新台幣（下同）二十萬
    五千五百元、在永強公司之薪資所得為六十六萬元，丙○○在永富公司之薪資所
    得為十三萬五千元、在富得公司之薪資所得為六十萬元；另又虛偽陳報乙○○之
    妻施幼枝在豐得公司之薪資所得為六十一萬元，乙○○在永富公司之薪資所得為
    十三萬五千元，在富得公司之薪資所得為七十八萬元；製成各類所得扣繳暨免扣
    繳憑單，以詐術向財政部台灣省中區國稅局稽徵所提出申報，使之營造成本增加
    ，營利所得減少，以此方法逃漏營利事業所得稅，足以生損害於及稅捐稽徵機關
    對於稅捐稽徵之正確性，因認被告涉有刑法第二百十六條之行使第二百十條、第
    二百十五條之行使偽造文書罪嫌及稅捐稽徵法第四十一條之逃漏稅捐罪嫌。
二、按犯罪事實應依證據認定之，無證據不得推定其犯罪事實。又不能證明被告犯罪
    或其行為不罰者，應諭知無罪之判決。刑事訴訟法第一百五十四條、第三百零一
    條第一項定有明文。且認定不利於被告之事實，須依積極證據，苟積極證據不足
    為不利於被告事實之認定時，即應為有利於被告之認定，更不必有何有利之證據
    ；又事實之認定應憑證據，如未能發現相當之證據，或證據不足以證明自不能以
    推測或擬制之方法以為裁判之基礎。又告訴人之告訴係以使被告受刑事追訴為目
    的，是其陳述是否與事實相符，仍應調查其他證據以資審認，分別有最高法院三
    十年上字第八一六號、四十年台上字第八六號、五十二年台上字第一三○○號判
    例著有明文可資參照。公訴意旨認甲○○涉有偽造文書、逃漏稅捐等罪嫌，無非
    以被告甲○○對於以張惠珠、丙○○、施幼枝、乙○○名義申報請領薪資並製成
    各類所得扣繳暨免扣繳憑單之事實已供承不諱，核與丙○○、乙○○所指訴之情
    節相符，並有財政部台灣省中區國稅局綜合所得稅核定通知書附卷可稽，為其論
    據。訊據被告甲○○堅決否認知悉陳智、陳棣蓮以張惠珠、丙○○、施幼枝、乙○○名義申報請領薪資並製成各類所得扣繳暨免扣繳憑單之事實，辯稱：伊係因
    代陳智向告訴人借款，為申報告訴人利息所得，將告訴人夫妻之戶口名簿傳真至
    台北，交由陳智、陳棣蓮開具扣繳憑單，不知陳智將支付告訴人之利息改以薪資
    所得為名義開立扣繳憑單等語。經查：
(一)本件遍查卷內資料並無所謂之「工資表」附卷，是被告陳智等人是否有偽造該工
    資表情節要非無疑。又依前述公司申報營利事業所得稅時，以支付薪資作為收入
    減項，除以金融機構轉帳者，應以「印領清冊」作為會計憑證，然尚無須隨同申
    報資料提出，如稽徵機關認有逃漏稅之虞時，始命其提出，而本件被害人丙○○
    等於八十六年間檢舉附表所示公司涉嫌逃漏稅，因各該公司業已註銷營業，以致
    無法查知有無逃漏稅捐情事，有財政部台灣省中區國稅局台中市分局函三件附卷
    可憑（八十六年度偵字第三八五○號偵查卷第八、九、十頁），已見被告等並未
    行使「印領清冊」（即工資表）予各該稅捐機關等情甚為明確。
(二)按稅捐稽徵法第四十一條之處罰對象，係納稅義務人，而本件營利事業所得稅之
    納稅義務人係豐得公司、永強公司、富得公司、永富公司等公司法人，而非個人
    ，若公司違反該條規定應負刑責者，基於刑事政策之考慮，而依同法第四十七條
    第一款之規定，於其應處徒刑之範圍，轉嫁於公司負責人；而所謂之公司負責人
    ，則指公司法第八條所列之自然人，最高法院著有八十六年台上字六四○號、八
    十五年度台上字三六一一號等判決可資參酌。本件被告陳智固不否認係附表所示
    公司之實際負責人，然其非各該公司之名義負責人已甚明確，縱附表所示公司有
    逃漏稅捐之情形，逃漏稅金額業經本院查明屬實，然依前分析，尚難將稅捐稽徵
    法第四十一條對於納稅義務人（即附表所示公司）應處徒刑，轉嫁處罰被告。
(三)告訴人乙○○、丙○○於本院審理中，供稱確有透過被告甲○○放款，丙○○自
    八十三年止經由甲○○出貸約八百多萬，甲○○提供其名下不動產（台中縣豐原
    市○○段六三號）設定一千萬元抵押作為抵押品；郭順診則曾收受被告交付其他
    人房地（徐德乾所有之台中縣大里市○○街二巷七十二號建物、王木照所有之台
    中縣神岡鄉○○街八十一巷三四號房屋及其基地暨陳高宗所有之嘉義縣朴子市○○段九七四地號土地）作為抵押品，向乙○○借款三、五百萬元，並均收受甲○○支付之利息，且應甲○○要求，提供戶口名簿予甲○○，未曾替陳智公司賣過
    汽車，並有他項權利證明書三紙在卷可稽；同案共犯陳智亦供稱，其透過甲○○
    調借現款不止七百二十萬元（八十六年偵字第一三八五○號卷十六頁背面、本院
    八十八年二月八日、十月十一日審理筆錄），顯見告訴人確有透過被告出借數百
    萬元，同案被告陳智確有透過被告向告訴人借款。
(四)告訴人稱彼等八十二年度綜合所得稅係甲○○代為辦理報稅，經核對上開綜合所
    得稅結算申報書及綜合所得稅結算稅額繳款書上之筆跡，與甲○○平日及當庭書
    寫之筆跡顯有不同，且本院將告訴人前開八十二年度綜合所得稅結算申報書及綜
    合所得稅結算稅額繳款書送內政部警政署刑事警察局鑑定，亦同此認定，有該局
    八十八年十二月四日刑鑑字第一二六五四一號鑑驗通知書在卷可稽；而上開綜合
    所得稅結算稅額繳款書上所蓋收受行庫為台北銀行仁愛分行，亦在台北市，並不
    在被告住、居所地，尚難以此認定告訴人八十二年度綜合所得稅結算申報書係由
    被告所書寫，而告訴人交付被告之扣繳憑單並於本院審理時提示予告訴人（本院
    八十八年二月八日、十二月二十二日審理筆錄），被告辯稱其將告訴人交付之戶
    籍資料及薪資所得除外之其他扣繳憑單傳真至台北，尚屬可採。除此外，並無其
    他積極證據足資證明被告甲○○與被告陳智、陳棣蓮間，對於偽造告訴人夫妻在
    前開四家公司之薪資所得扣繳憑單及於八十二年度綜合所得稅申報書上偽造告訴
    人夫妻在前開四家公司之薪資所得收入之犯行，有何犯意連絡。
(五)公訴人以被告甲○○於偵訊中，對於以張惠珠、丙○○、施幼枝、乙○○名義申
    報請領薪資並製成各類所得扣繳暨免扣繳憑單之事實供承不諱，核與丙○○、乙○○所指訴之情節相符為其論據，惟經本院遍查偵查卷，未見有甲○○坦承確有
    以張惠珠、丙○○、施幼枝、乙○○名義申報請領薪資並製成各類所得扣繳暨免
    扣繳憑單之事實；又本院前案 (八十七年訴字第一九三五號)判決認定被告甲○○自承告訴人八十二年度綜合所得稅申報書係由其代為填載，遍查本院前開審理
    卷，亦無被告甲○○自此代告訴人填載八十二年度綜合所得稅申報書之記載，容
    有誤會，併為敘明。
    此外，復查無其他積極證據足資證明被告甲○○有何偽造文書、逃漏稅捐犯行，
    揆諸上開說明及判例意旨，自應為被告無罪之判決。
三、同案被告陳棣蓮部分，俟其到案後另行審結。
據上論斷，應依刑事訴訟法第第三百零一條，判決如主文。
中      華      民      國    八十九    年      一      月      五      日
                                  法  官  陳 學 德
右正本證明與原本無異。
如不服本判決，應於判決送達後十日內向本院提出上訴狀，上訴於臺灣高等法院臺中
分院( 須附繕本 )。
                                  書記官
中      華      民      國    八十九    年      一      月      五      日


司法院資訊處製作；財團法人民間司法改革基金會備份。
